【裁判字號】    97,易,2137
【裁判日期】    970926
【裁判案由】    詐欺
【裁判全文】
臺灣臺北地方法院刑事判決              97年度易字第2137號
公  訴  人  臺灣臺北地方法院檢察署檢察官
被      告  乙○○
上列被告因詐欺案件，經檢察官提起公訴（九十七年度偵字第一
０七七六號），本院判決如下：
    主  文
乙○○幫助意圖為自己不法之所有，以詐術使人將本人之物交付
，處有期徒刑肆月，如易科罰金，以新臺幣壹仟元折算壹日。
    事  實
一、乙○○明知無正當理由徵求他人提供金融帳戶之存摺、金融
    卡及密碼者，極有可能利用該等帳戶作為與財產有關之犯罪
    工具，而可預見金融帳戶被他人利用以遂行其等為詐欺犯罪
    ，竟仍容任所提供之金融帳戶可能被利用，造成詐欺取財結
    果之發生，而基於幫助他人實施詐欺取財犯罪之不確定故意
    ，於民國九十七年三月十九日某時，在不詳地點，以不詳代
    價，將其所有於九十二年四月四日在誠泰商業銀行（現更名
    為臺灣新光商業銀行，下稱新光銀行）古亭分行所開立帳號
    為0000000000000號存款帳戶（下稱系爭存款帳戶）之存摺
    、金融卡及密碼交予某姓名年籍不詳之成年人使用。嗣該成
    年人組成之詐騙集團成員基於意圖為自己不法所有之犯意聯
    絡，於同日晚間七時許，以電話向甲○○佯稱為東森購物台
    會計人員，並以其住處大樓管理人員代為簽收貨物時，誤將
    付款方式填成分期付款，需要依照指示至銀行自動櫃員機操
    作取消交易設定云云，致甲○○陷於錯誤，於當日晚間九時
    二十九分許，至臺北縣深坑鄉萬順村萬順寮七號之臺灣郵政
    股份有限公司萬順寮郵局，依指示匯款新臺幣（下同）七千
    一百二十三元匯至系爭存款帳戶內，並旋遭提領一空，後經
    甲○○發覺受騙報警處理，始循線查知上情。
二、案經臺北市政府警察局大安分局報告臺灣臺北地方法院檢察
    署檢察官偵查起訴。
    理  由
一、訊據被告乙○○矢口否認有何幫助詐欺犯行，並辯稱：系爭
    存款帳戶原係伊母為匯款供伊生活之用所開立，故存摺均放
    置於伊母處，伊當日因找工作需要，向銀行申請補發存摺後
    ，即依銀行行員指示在櫃台變更密碼，並將密碼抄錄在紙上
    後，與存摺、金融卡、印章一起放在皮包內，不知何時一起
    遺失，伊並未將前揭存摺、金融卡交予他人使用云云。經查
    ：
  (一)被告乙○○於九十二年四月四日向新光銀行前身之誠泰銀行
    開立系爭存款帳戶並領有金融卡，後於九十七年三月十九日
    向新光銀行申請存摺掛失補發一節，為被告所坦承，並有新
    光銀行存款存摺業務往來約定書、存款業務各項事故變更終
    止申請書、存款帳戶存提交易明細查詢及存款存摺對帳單各
    一份附卷可稽。又被害人甲○○於九十七年三月十九日晚間
    七時許，接到一佯稱東森購物台會計人員電話，以其住所大
    樓管理員代為簽收貨物時，誤將付款方式填為分期付款，須
    依指示至銀行自動櫃員機操作取消交易設定云云，使被害人
    陷於錯誤，於當日晚間九時二十九分許，依指示匯款七千一
    百二十三元至系爭存款帳戶中，旋遭人提領一空等情，亦據
    被害人於警詢及偵查中指述明確，並有系爭存款帳戶存款存
    摺業務往來約定書、存款帳戶存提交易明細查詢、存款存摺
    對帳單、被害人臺北現深坑鄉農會存摺交易明細各一份在卷
    可資佐證。
  (二)被告雖以前揭情詞置辯，然其就申請系爭存款帳戶之理由、
    掛失補發系爭存款帳戶存摺之時間及該帳戶金融卡遭竊之時
    間及情形，先係於警詢中供稱：系爭存款帳戶係因工作需要
    而申請，而該帳戶存摺及金融卡係於九十七年三月初遺失，
    如何遺失其不清楚云云；再於偵查中改稱：系爭存款帳戶係
    其開立後供家中匯零用金使用，平日存摺均係放置於其母處
    保管，其係於之後申請補發，並變更金融卡之密碼，而前揭
    補發之存摺連同金融卡、印章及寫於紙上之密碼一併遺失云
    云；復又於本院訊問時改稱：其開立系爭存款帳戶係供其母
    從事人壽保險業務員之用，平日存摺係放置於其母處，金融
    卡則由其保管以提領其母所匯入之生活費，之後因其找工作
    需要帳戶，其母又向其表示找不到存摺，其始向銀行申請補
    發，其之後係經其母通知，始知該帳戶存摺及印章遺失云云
    ，所言業已前後不一。又被告當初係為以保險單貸款及至新
    光人壽保險公司上班始開立系爭存款帳戶，僅於貸款時曾使
    用，被告之母僅曾將一張三千元之支票交予被告存入該帳戶
    兌現作為零用金之用等情，亦據證人即被告之母丙○○於本
    院結證屬實，顯與被告所述開立系爭存款帳戶之理由並不相
    符。且被告於本院訊問時即已自承，其於九十七年三月十九
    日補發系爭存款帳戶存摺時，尚未找到工作等語，則其於當
    時既尚未找到工作，亦不知之後所找得工作之僱主是否亦使
    用新光銀行帳戶作為薪資轉帳之用，且一般人通常均有開立
    多數銀行帳戶同時使用，被告豈有於未尋得工作前，刻意將
    交予其母使用之系爭存款帳戶申請補發後，以供其日後受領
    薪資之必要。況銀行帳戶金融卡之密碼，關乎持有金融卡之
    人得否自自動提款機內提取款項，一般人於設定密碼時，為
    避免他人知悉及便利自己背誦，通常取其好記常用之阿拉伯
    數字為之，更無故意將密碼寫下連同金融卡一併收藏，增加
    他人非法取得自己金融卡時得提領帳戶內款項之可能，且衡
    諸一般常情，金融機構之存摺、提款卡、密碼因係供個人理
    財之用，為免他人取得盜領或使用，一般人於申辦後莫不放
    置家中或其他安全處所妥善保存，若有遺失或遭竊，必即向
    警察機關報案，以避免個人財產遭受損害，抑或遭他人為不
    當使用，然本件被告不僅未將上開存摺、提款卡及密碼分開
    並妥善保管，且於發覺存摺、提款卡遺失後，除未向銀行提
    出掛失之申請外，尚自承未報警處理，此舉實已顯悖於一般
    人管理金融機構帳戶及處理財物失竊之常態。又以被告於案
    發當日向銀行申請補發系爭存款帳戶之存摺後，該帳戶之存
    摺、金融卡及密碼隨即在其他物品均未遺失之情形下，在包
    包中離奇遺失，並隨即於當日晚間即遭詐欺集團成員用以詐
    騙被害人甲○○，並以金融卡將所詐得款項提領一空，除與
    被告於當日補發存摺及變更金融卡密碼後遺失前揭物品之情
    形過於離奇巧合外，且詐欺集團利用人頭帳戶進行詐騙，除
    係為利用人頭帳戶掩飾真實身份以躲避警方查緝外，更須確
    保得順利提領所詐得款項，當無在未取得人頭帳戶所有人之
    同意下，甘冒隨時遭所有人發現遺失而向銀行申請掛失或報
    警處理之風險，使用拾得帳戶之可能，是被告辯稱系爭存款
    帳戶係於九十七年三月十九日補發存摺後遭竊而遺失云云，
    應不足採。系爭存款帳戶存摺、金融卡及密碼，應係被告交
    予詐欺集團成員，因而遭詐欺集團用以詐騙被害人甲○○使
    用一節，應堪認定。
  (三)末以，個人帳戶事關自身財產權益之保障，一般人亦均有應
    妥善保管存摺、金融卡等物，防止被他人冒用之認知，一旦
    有人刻意收集他人帳戶使用，極易判斷係隱身幕後之人基於
    使用別人之帳戶，躲避存提款不易遭人循線追查之考慮而為
    ，自可產生與不法犯罪目的相關之合理懷疑。且日常生活常
    見不法之徒利用他人帳戶以掩人耳目進行之不法行為中，最
    常見者不外乎詐騙他人錢財，一般稍具知識之人，對此情形
    絕難諉以不知。是以被告擅將所申請開立之帳戶提供他人，
    自有容認其帳戶供他人作為詐欺犯罪時使用之未必故意，亦
    甚灼然。是本件事證明確，被告幫助詐欺之犯行，洵堪認定
    ，應予依法論科。
二、按刑法上之幫助犯，係對於犯罪與正犯有共同之認識，而以
    幫助之意思，對於正犯資以助力，而未參與實施犯罪之行為
    者而言，有最高法院八十八年度臺上字第一二七０號判決意
    旨可資參照。復以詐欺犯罪中收受詐得款項之舉，固屬詐欺
    犯行之重要環節，然收受詐欺款項之手法多端，倘由犯罪行
    為人親自出面收受被害人款項，固可認已屬詐欺犯罪構成要
    件之行為分擔，然如被害人係以轉帳匯款至犯罪行為人指定
    之金融機構帳戶之間接方式支付款項者，客觀上實係由該銀
    行業者直接受取財物之交付，此與直接由被害人親手交付現
    款與犯罪行為人，尚屬有別。而本案依被害人甲○○之指述
    ，其於遭詐欺之過程中，均未曾直接與被告有何接觸或聯繫
    ，是被告提供系爭存款帳戶予不詳人士，而使被害人遭不詳
    人士詐騙而匯款入系爭存款帳戶之行為，充其量僅足認定係
    詐欺取財犯罪構成要件以外之幫助行為，尚難遽認與前述詐
    欺犯罪行為人本於共同犯罪之犯意聯絡，而有參與或分擔詐
    欺之犯行。況使用他人帳戶犯罪者，本欲利用他人帳戶以隱
    瞞自己身分而逃避檢警追緝，是被告雖可預見使用其帳戶者
    將利用其所交付之存摺、金融卡及密碼，供為詐欺不法犯行
    ，然其主觀上有無將使用帳戶者所實施之詐欺犯行，視為己
    身犯行之共同犯意聯絡，實非無疑。而本案既查無證據足資
    證明被告有共同詐欺取財之犯意聯絡及行為分擔，自應認被
    告提供存摺、金融卡及密碼與不詳人士使用之犯行，僅止於
    幫助詐欺之犯意，而為詐欺構成要件以外之行為。是核被告
    所為，係犯刑法第三十條第一項、第三百三十九條第一項幫
    助詐欺取財罪。又按幫助犯係從犯，係從屬於正犯而成立，
    刑法上既無「共同幫助」之情，當亦無「幫助共同」可言，
    是被告所幫助之詐欺集團成員間，就上開詐欺取財犯行，縱
    有犯意聯絡及行為分擔，均為共同正犯，亦無須論以被告有
    幫助共同詐欺取財之必要，附此敘明。又被告為幫助犯，所
    為自較實際為詐欺行為之詐欺集團成員之惡性為低，爰依刑
    法第三十條第二項之規定，按正犯之刑減輕之。爰審酌被告
    明知現今社會詐騙集團猖獗，被害人事後因詐騙集團利用人
    頭帳戶隱匿贓款而追償不易之事時有耳聞，竟仍提供系爭存
    款帳戶之存摺、金融卡及密碼供詐欺集團成員使用，增加被
    害人事後追索，尋求救濟之困難，並使犯罪之追查趨於複雜
    ，所為危害社會秩序甚為重大，且犯後猶不知悔改，飾詞卸
    責，毫無悔意，犯後態度不佳，及本件被害金額為七千一百
    四十元，尚屬輕微等一切情狀，量處如主文所示之刑，並諭
    知易科罰金之折算標準。
據上論斷，應依刑事訴訟法第二百九十九條第一項前段，刑法第
三十條第一項前段、第二項、第三百三十九條第一項、第四十一
條第一項前段，刑法施行法第一條之一，判決如主文。
本案經檢察官李彥霖到庭執行職務。
中    華    民    國    97    年    9     月    26    日
                  臺灣臺北地方法院刑事第十七庭
                      審判長法  官  劉煌基
                            法  官  賴淑美
                            法  官  劉秀君
上正本證明與原本無異。
如不服本判決，應於判決送達後10日內向本院提出上訴狀（應抄
附繕本）。告訴人或被害人如對於本判決不服者，應具備理由請
求檢察官上訴，其上訴期間之計算係以檢察官收受判決正本之日
期為準。
                            書記官  吳俊龍
中    華    民    國    97    年    9     月    26    日
附錄本案論罪科刑法條全文：
中華民國刑法第339條
（普通詐欺罪）
意圖為自己或第三人不法之所有，以詐術使人將本人或第三人之
物交付者，處5年以下有期徒刑、拘役或科或併科1千元以下罰金
。
以前項方法得財產上不法之利益或使第三人得之者，亦同。
前二項之未遂犯罰之。


司法院資訊處製作；財團法人民間司法改革基金會備份。
